臺灣高等法院臺中分院刑事判決　　　　　　　　九十一年度重上更(五)字第三二號
　　上　訴　人
　　即　自訴人　乙○○
　　被　　　告　甲○○即林村.
　　被　　　告　戊○○
右上訴人因自訴被告等偽造文書等案件，不服臺灣彰化地方法院八十三年度自字第四
一號中華民國八十三年十一月二十五日第一審判決，提起上訴，經判決後，由最高法
院第五次發回更審，本院更為判決如左：
    主　  文
原判決撤銷。
甲○○、戊○○共同連續行使偽造私文書，足以生損害於公眾及他人，各處有期徒刑
壹年陸月；均減為有期徒刑玖月。
在「印鑑證明申請書」上所偽造之「乙○○」簽名署押壹枚，沒收。
    事　  實
一、甲○○（即林村澄、林金福）、乙○○、丙○○三人均係林見之子，三人為兄弟
    關係。而戊○○為甲○○之妻弟，並在彰化縣伸港鄉○○村○○路○段四六一號
    從事土地代書之業務。緣林見生前，曾將其所購買之土地，陸續登記在甲○○、
    乙○○、丙○○等三兄弟之名下，並以土地向銀行借貸而來之金錢，作為設立「
    東伸紡織股份有限公司」（以下簡稱為「東伸紡織公司」）之部分資本。至於所
    設立之「東伸紡織公司」，則以甲○○擔任負責人。至於乙○○與丙○○，以及
    其等三兄弟之配偶，則均擔任公司之股東（林見生前，則擔任公司監察人）。並
    由甲○○負責掌管公司財務，乙○○負責廠內機器之維修，丙○○則負責外務。
    林見於民國（下同）七十三年七月一日死亡之前，所購買並登記在乙○○名下之
    土地，計有附表所示之土地八筆，其地號、面積、及辦理所有權移轉登記之時間
    ，均如附表所示。又因「東伸紡織公司」有以附表所示之八筆土地向金融機關辦
    理抵押借貸，故乙○○即將上開八筆土地之所有權狀及印鑑，均放在「東伸紡織
    公司」之保險櫃內，由甲○○統一保管。
二、詎林見死亡之後，因對遺產未詳為分配，甲○○見登記在乙○○名下之八筆土地
    ，雖原為價值較低之田地，但隨著經濟繁榮，其價值日益提高，心生不滿，為將
    乙○○名下之部分土地擅自過戶至其名下，竟與執業代書之戊○○討論如何辦理
    土地所有權之移轉登記之後，二人即基於共犯下列犯罪行為之犯意聯絡，並有行
    使偽造私文書、及使公務員在職務上所掌之公文書為不實登載之概括犯意，而為
    下列之犯罪行為，即：
（一）先於七十九年三月三十日，由甲○○攜持乙○○放在「東伸紡織公司」保險櫃
      內之印鑑一枚，及其以不詳方式所取得之乙○○國民身分證，到彰化縣警察局
      伸港鄉戶政事務所，並在七十九年三月三十日期之「印鑑證明申請書」當事人
      欄下，偽造乙○○之簽名署押一枚，及盜蓋乙○○之印文一枚，另再依據國民
      身分證之記載，填寫乙○○之出生年、月、日、地址及身分證統一號碼等事項
      ，據以偽造乙○○向彰化縣警察局伸港鄉戶政事務所申請二份印鑑證明之私文
      書完成，隨即持以行使，使疏於核對照片查證身分之彰化縣警察局伸港鄉戶政
      事務所戶籍員丁○○，誤認甲○○為乙○○，乃將上開不實之事項登載在其職
      務上所掌之「印鑑證明」公文書，因而核發二張乙○○之「印鑑證明」交給甲○○。甲○○與戊○○上開共同行使偽造私文書，及使公務員在職務上所掌公
      文書為不實登載之行為，均足生損害於彰化縣警察局伸港鄉戶政事務所核發印
      鑑證明之正確性，及足生損害於乙○○。
（二）再於七十九年八月三日，利用戊○○所僱用但不知實情之事務員黃咨薰（即己○○），填寫「土地贈與所有權移轉契約書」，並在「土地贈與所有權移轉契
      約書」之贈與義務人欄下，盜蓋乙○○之印文一枚，又在「贈與人乙○○贈與
      財產明細表」內，亦盜蓋乙○○之印文一枚，據以偽造乙○○願將附表所示八
      筆土地其中座落彰化縣伸港鄉○○段一二四一之一四四、一二四一之一四五、
      一二四一之二二九、一二四一之二三○等四筆土地全部，均贈與給甲○○之私
      文書完成，隨即申報並於七十九年八月二十二日繳納贈與稅捐，後並再利用戊○○所僱用但不知實情之黃咨薰填寫「土地登記申請書」，且在上開土地登記
      申請書之「備註欄」及「申請人」欄內，再盜蓋乙○○之印文共三枚，據以偽
造乙○○同意將上開四筆土地為移轉登記申請之私文書完成，此後即在利用不
      知情之黃咨薰撿具上開「土地登記申請書」、「土地贈與所有權移轉契約書」
      、印鑑證明、戶籍謄本、所有權狀、甲○○之自耕能力證明書，及繳稅資料，
      於七十九年八月二十三日向彰化縣和美地政事務所申請辦理前開四筆土地之所
      有權移轉登記，使彰化縣和美地政事務所不知情之承辦人員於同年八月二十四
      日，將此不實之事項登載於職務上所掌之土地登記簿謄本，而以「贈與」為原
      因，將此四筆土地辦理所有權移轉登記給甲○○，並另核發此四筆土地之所有
      權狀給甲○○。甲○○與戊○○上開共同行使偽造私文書，及使公務員在職務
      上所掌公文書為不實登載之行為，均足生損害於彰化縣和美地政事務所辦理土
      地所有權移轉登記及核發土地所有權狀之正確性，及足生損害於乙○○。嗣因
      乙○○之弟丙○○先前曾將登記在其名下之二筆土地，提供給乙○○，連同附
      表所示土地向台中區中小企業和美分行辦理抵押貸款，但丙○○又於八十一年
      七月二日將上開二筆土地向其他行庫轉貸，經台中區中小企業和美分行覆查乙○○之資產，發現上情而通知乙○○，並要求甲○○連保，乙○○始查知上情
      。
三、案經被害人乙○○向台灣彰化地方法院提起自訴。
    理 　 由
一、訊據本案被告甲○○雖坦承自訴人乙○○所有前開座落彰化縣伸港鄉○○段一二
    四一之一四四、一二四一之一四五、一二四一之二二九、一二四一之二三○等四
    筆土地全部，確有於前開時間，因「贈與」之原因，而委由被告戊○○所經營之
    代書事務所辦理所有權移轉登記給伊所有，另未於本院審判期日到庭之被告戊○○，亦於本院訊問期日坦承確有受託，並交由其事務所之事務員黃咨薰（即己○○）以前開資料，向彰化縣和美地政事務所辦理上開土地所有權之移轉事項，惟
    被告甲○○矢口否認伊有何犯罪情事，被告戊○○於本院訊問時亦否認有何犯罪
    情事，被告甲○○辯稱：附表所示八筆土地係伊出資購買，但登記在乙○○之名
    下，後經乙○○同意，才將上開四筆土地以贈與為原因，辦理所有權移轉登記至
    伊之名下，乙○○為辦理土地所有權之移轉事宜，並攜其印鑑與國民身分證，與
    伊一起到彰化縣警察局伸港鄉戶政事務所申領印鑑證明，後才將其印鑑與印鑑證
    明交託戊○○辦理過戶手續，伊只有保管系爭土地之所有權狀，並未保管乙○○
之印鑑，不可能冒領乙○○之印鑑證明，應不為罪等情。另被告戊○○於本院訊
    問時，亦辯稱：上開土地所有權之移轉登記，係經乙○○之同意，並交付印鑑與
    印鑑證明等資料，伊才受託囑由伊所經營代書事務所之事務員黃咨薰辦理，伊並
    未犯罪等語。
二、然查：
（一）本案被告甲○○、戊○○之上開犯行，業據自訴人乙○○堅指不移。就其所訴
      被告二人如何行使偽造私文書而冒領其印鑑證明，及行使偽造私文書而將座落
      彰化縣伸港鄉○○段一二四一之一四四、一二四一之一四五、一二四一之二二
      九、一二四一之二三○等四筆土地全部，均以「贈與」之原因，而辦理所有權
      移轉登記給被告甲○○等情，並有上開「印鑑證明申請書」（見警訊卷宗第十
      二頁）、彰化縣警察局伸港鄉戶政事務所核發印鑑證明登記簿（見警訊卷宗第
      十四頁）、彰化縣警察局伸港鄉戶政事務所所核發之印鑑證明、「土地登記申
      請書」、「土地贈與所有權移轉契約書」、戶籍謄本、土地所有權狀、甲○○
      之自耕能力證明書，及繳稅資料（以上見原審卷宗四八至五九頁），以及各該
      土地之登記簿謄本（見本院八十六年度上更一字第三一六號卷宗第八四至一一
      三頁）附卷可稽。
（二）本案被告甲○○、戊○○二人就被告之指訴，雖以前開情詞置辯。惟：
  １、附表所示之八筆土地，係被告甲○○與自訴人乙○○之父林見生前出資購買，
      而登記在自訴人乙○○之名下，上情除據自訴人乙○○指訴甚詳外，並經其弟
      丙○○證實。被告甲○○雖辯稱：上開土地均係伊出資購買，但登記在自訴人
      乙○○之名下云云。惟附表所示八筆土地如係被告甲○○出資購買，其如何願
      意登記為自訴人乙○○所有？就此部分，被告甲○○先則辯稱：「因自訴人有
      一分三釐之土地，有自耕能力，買土地較快，而我則無自耕能力，所以買他的
      名義，並且向他說我自己申請到自耕能力時，要再移轉登記給我」等語（見原
      審法院卷宗第八○頁、本院八十四年度上訴字第四八七號卷宗第十八頁），繼
      則改稱：「．．．．．．，用自訴人的名字登記，以後再買我的，他有同意，
      那時一個人不可買太多土地」、「因為自訴人有自耕能力，要登記比較快」、
      「土地是六十年買的，因欠稅金，六十四年要變更為我的名義已經不行了」等
      情（見本院八十四年度上訴字第四八七號卷宗第一五三、一九○頁），後再改
      稱：「土地我是在六十年間買的，當時乙○○還小，我暫時以其名義名義登記
      ，假如事後我有能力，準備就送給他，．．．．．．」云云（見本院八十四年
      度上訴字第四八七號卷宗第二一一頁），嗣經本院本案再予訊問，被告甲○○
      除供稱：「小弟差我許多歲數，因為他是我小弟才過戶給他」等情（見本院本
      案卷宗第三五頁）之外，對於將土地登記在自訴人乙○○名下之原因是贈與或
      其他原因，則不願再為具體之供述。其上開所供，既有前後不一之情事，已難
      採信。且被告甲○○於六十四年間即有自耕能力，此不特業經其坦白承認（見
      本院八十四年度上訴字第四八七號卷宗第一五三、一九○頁），且有被告甲○○（當時之姓名為林金福）於六十四年一月十五日取得彰化縣伸港鄉○○段一
      二四一之四○七號農地所有權登記之土地登記簿謄本一件在卷可稽（見本院八
      十四年度上訴字第四八七號卷宗第一一六、一一七頁）。即被告甲○○之姐林
      純英於本院前審訊問時，亦證稱：「甲○○從六十四年至六十六年均有自耕能
      力」、「（本案系爭土地）本來是我先生黃乾買的，因為無法耕作，就賣給父
      親，我父親才過戶給乙○○」、「在之前（同一年）已經買七分多地給甲○○
      的名義，（所以本案系爭土地才過戶給乙○○）」等情明確（見本院八十四年
      度上訴字第四八七號卷宗第五九頁）。被告甲○○於六十四年一月十五日既已
      有自耕能力，如何會因欠缺自耕能力問題，而在六十四年二月二十五日以後，
      陸續將附表所示八筆土地登記為自訴人乙○○所有？被告甲○○此部分所辯顯
      非事實。再參酌被告甲○○之弟丙○○自原審訊問時起，以迄本院多次訊問，
      均堅指其父林見生前，有陸續出資購買土地登記在甲○○、乙○○、及其名下
      ，而附表所示土地，即係其父林見生前所購登記在自訴人乙○○名義下之土地
      乙情，以及被告甲○○亦坦承附表所示八筆土地之貸款所得，係供「東伸紡織
      公司」使用等情（見本院本案卷宗第七六頁），附表所示八筆土地應係林見生
      前購買而登記在自訴人乙○○名義下之土地，要無可疑。被告甲○○辯稱附表
      所示八筆土地係其出資購買云云，顯難採信。又被告甲○○雖於本院前審請求
      傳訊證人薛永津、林劉約、曾文洋及曾駿為證，惟其中曾駿已於七十三年間死
      亡，其餘證人迭經原審及本院前審傳喚未到，惟參酌卷附薛永津將本案第00
      00－000號及0000－000號土地所售與之對象乃為黃乾，被告甲○○僅為仲介人等情，（甲○○之原名為林金福），有該買賣契約書影本一紙在
      卷可按（本院上訴字卷第卅九頁、四十頁），但證人即薛永津之孫媳薛陳和亦
      僅證明該二筆土地過戶時，係被告甲○○找其蓋章，並未能證明被告甲○○出
      資購買（原審卷第四一頁），再被告甲○○所聲請傳訊之證人林圓雖證稱被告
      甲○○較能賺錢，惟其又證稱聽聞自訴人之父林見提及欲購買本案土地等語（
      原審卷第九八頁正背面），是薛陳和及李林圓之證言，均無法採為認定系爭土
      地為被告甲○○購買之證據。
　２、本案被告甲○○之父林見於七十三年七月一日死亡之前，除有將附表所示八筆
      土地登記在自訴人乙○○之名下外，亦曾於七十三年六月間，將彰化縣伸港鄉
      ○○段一二四一之二五五號、同段一二四一之二四八號土地以「贈與」為原因
      ，辦理所有權移轉登記給丙○○，另將彰化縣伸港鄉○○段一一七○之二號、
      同段一二四一之二五九號土地亦以「贈與」為原因，辦理所有權移轉登記給被
      告甲○○，此有彰化縣稅捐稽徵處免繳土地增值稅證明書影本二紙（見原審卷
      宗第六九、七○頁）、及土地贈與所有權移轉契約書影本二件（見本院九十年
      度重上更四字第一四一號卷宗第五九至六二頁）。如依被告甲○○之姐林純英
      於本院前審訊問時所為之上開證詞，被告甲○○於六十四年一月十五日所取得
      彰化縣伸港鄉○○段一二四一之四○七號土地，亦係林見出資所購。被告甲○○之弟丙○○亦為相同之證述。縱使置此筆土地不論，單就林見於七十三年六
      月間移轉上開土地給被告甲○○、及其弟丙○○之情形，已可見被告甲○○之
      父林見有依台灣民間習慣，而於生前為分產之意。在此情形，自訴人豈有在林
      見死亡多年之後，仍同意將前開多達四筆之土地以「贈與」為原因，而辦理所
      有權移轉登記給被告甲○○之動機與意願？縱使依據自訴人乙○○於八十二年
      二月二十五日在家族黃朝東等人之見證下，訂立「兄弟分配家產合約書」，就
      其所有附表八筆土地重為分配乙情，而認定附表所示土地並非林見生前購贈自
      訴人乙○○之土地，惟被告甲○○、及自訴人乙○○、以及其弟丙○○三人，
      就林見生前分產之情形如有所爭議，在其等未達成協議之前，衡諸常情，自訴
      人乙○○亦無可能願將前開四筆土地以「贈與」為原因，而辦理所有權移轉登
      記給被告甲○○。如再就被告甲○○、自訴人乙○○、及其弟丙○○等三人，
      於八十二年二月廿五日即本案自訴人乙○○提起自訴之前，始在黃朝東、柯添
      進、黃春菊之見證下，訂立「兄弟分配家產合約書」，約定：「I立合約書人
      甲○○、乙○○、丙○○等三人為黃春菊、甲○○、乙○○等名義下之家產座
      落：伸港鄉○○段一二四─一四二、一二四一─一四三、一二四一─一四四、
      一二四一─一四五、一二四一─二二九、一二四一─二三○、一二四一─二三
      一、一二四一─二三二及一一七○─二地號等九筆土地經三方及見證人之協商
      約定事項如后（即附表所示八筆土地，另加一一七０─二地號土地）。II分配
      方法：由甲○○取得一二四─一四五、一二四一─二二九地號二筆（即本件訟
      爭附表編號四、五），乙○○取得一二四─一四四（即本件訟爭編號三）、一
      二四一─一四三、一二四一─二三一、─一二四一─二三○（即本件訟爭附表
      編號六）、一一七○─二等五筆土地，丙○○取得一二四一─一四二、一二四
      一─二三二等二筆。III分配後各筆土地產權情形不符合者，須調整所有權人名
      義時，各方應提出所需證件供代書辦理名義變更登記，其一切稅費由各取得者
      自行負擔。Ⅳ另泉州村祖產建地，於本約成立之同時，三人未知面積，倘若面
      績在八十坪以內（含八十坪）全部歸甲○○所有，超過八十坪以上，就超過部
      份按持分分配由丙○○取得三分之一，餘由甲○○取得，其過戶費用同前條約
      定由取得人各自負擔。Ⅴ以上土地前供抵押擔保債額新台幣二百五十萬元正自
      本約成立之同時，由丙○○負擔，利息亦自本日起由其負擔，絕無異議」等情
      （上開合約書影本見本院八十九年度重上更三字第九七號卷宗第三十八頁），
      亦足證在此之前，其等並未達成分配家產之協議。自訴人乙○○自無願將前開
      四筆土地以「贈與」為原因，而辦理所有權移轉登記給被告甲○○之可能。況
      被告甲○○、及戊○○雖均辯稱自訴人有同意辦理上開四筆土地之所有權移轉
      登記，惟經本院隔離訊問結果，被告戊○○供稱：係在黃咨薰（即己○○）收
      受甲○○、乙○○之印章約三至六個月之後某日晚上七、八時許，到甲○○之
      住處，在三合院之庭院向乙○○求證，另於屋內向甲○○查證云云，但被告甲○○卻供稱：被告戊○○好像沒有向其等查證，好像不知道土地要辦理過戶等
      語（見本院本案卷宗第一五三、一五四頁），二人所供亦有不符，顯難採憑。
  ３、再本案被告甲○○雖辯稱：本案自訴人乙○○係為辦理上開土地所有權之移轉
      事宜，才攜帶其印鑑與國民身分證，與伊一起到彰化縣警察局伸港鄉戶政事務
      所申領印鑑證明等語。惟本案自訴人乙○○係因：其弟丙○○先前曾將登記在
      丙○○名下之二筆土地，提供給自訴人乙○○連同附表所示土地向台中區中小
      企業和美分行辦理抵押貸款，但丙○○又於八十一年七月二日將上開二筆土地
      向其他行庫轉貸，經台中區中小企業和美分行覆查自訴人乙○○之資產，發現
      上情而通知自訴人乙○○，並要求被告甲○○連保，自訴人乙○○始查知上情
      ，上情除據丙○○證實之外，並有台中區中小企業和美分行八十五年二月十日
      中和美字第○一九號覆函在卷可稽（見本院八十四年度上訴字第四八七號卷宗
      第一三七、一三八頁）。而在此後，自訴人乙○○因與被告甲○○交涉未果，
      自訴人乙○○乃於八十二年二月十五日以台中一支郵局第四三號存證信函，要
      求被告甲○○應將前開四筆土地返還自訴人乙○○，此亦有上開存證信函附卷
      足憑（見原審卷宗第六八頁）。此後，被告甲○○雖於八十二年二月二十日以
      彰化三支郵局第六五號存證信函函覆自訴人乙○○，但其存證信函係覆稱：「
      你當兵當中，本人購買八筆土地，暫時登記你名義，雙方言明以後我要移轉回
      來，於七十九年我倆商量要移轉八筆土地回來，請戊○○代書到家，你將印鑑
      印、身份證要交黃員，說：大家都是親戚，不須代書費印鑑謄本你們自己聲請
      才拿到我處替你們辦，你當時交我去領，．．．．．．」等語，此有上開存證
      信函影本在卷可佐（見八十四年度上訴字第四八七號卷宗第八五頁）。由上開
      存證信函之內容所載：「『印鑑』謄本『你們自己聲請』才拿到我處替你們辦
      」、及「你當時交我去領」等語觀之，本案自訴人乙○○並未與被告甲○○同
      去申領印鑑證明，其意甚為明顯。且依據上開存證信函之內容觀之，其文詞亦
      甚為通暢。而台語發音之「ㄍㄨㄚ」，雖係「偕同」之意，但國語之「你和你
      」本係極為平常之用語，被告甲○○豈有因為有「ㄍㄨㄚ」之台語發音，而將
　　　「你當時和我去領」寫為「「你當時交我去領」之可能？被告甲○○辯稱：上
      開存證信函之「交」字，為台語「ㄍㄠ」之發音，係「偕同」之意，委無可採
      。雖承辦上開印鑑證明核發公務之戶籍員丁○○又以：本件印鑑證明申請書當
      事人欄右邊有劃一直線之情，證稱自訴人乙○○有與被告甲○○同去申領上開
      印鑑證明。惟本案證人丁○○與自訴人乙○○、及被告甲○○之前並不相識，
      此係其等三人均是認之事實，在此情形，證人丁○○顯不可能於上開印鑑證明
      核發數年之後，仍可憑其記憶想像何人前去申辦上開印鑑證明。證人丁○○於
      原審法院訊問時，即證稱：因時間太久了，是否被告甲○○兄弟二人一起去辦
      ，已沒有印象（見原審卷宗第一一二頁）。是縱使證人丁○○在本人前去申辦
      印鑑證明之情形，有在印鑑證明申請書之當事人欄右邊劃一直線之作業習慣，
      此亦僅能證明：丁○○當時係認定自訴人乙○○前去申辦印鑑證明而已。至於
      丁○○之認定是否有誤，是否因見來人持有自訴人乙○○之印鑑、及其國民身
      分證，即疏於核對照片查證身分，衡情亦不能完全排除此項可能。且本案自訴
      人乙○○為農校一年級肄業，此係被告甲○○所是認之事實。自訴人乙○○既
      非不識字，且願與被告甲○○一同前往戶政事務所申請印鑑證明，則上開印鑑
      證明申請書各事項之填寫，豈需被告甲○○代勞？縱使上開印鑑證明申請書係
      由被告甲○○代為書寫，但在自訴人乙○○手持上開申請書及印鑑，向證人丁○○申請核發印鑑證明，並經證人丁○○要求乙○○在上開申請書背面書寫姓
      名及電話號碼之時，自訴人乙○○豈會又交由被告甲○○代為書寫？被告甲○○於本院本案訊問時，所供上情（見本院本案卷宗第五○頁），顯違情理。又
      申領印鑑證明攸關個人之權益甚巨，證人丁○○為避免日後爭議，猶證稱其在
      核發印鑑證明書之時，會請申領之本人在申請書背面書寫姓名及電話號碼，在
      此情形，本案自訴人乙○○如有前去申辦印鑑證明，並經證人丁○○核對無誤
      ，證人丁○○何以又未要求自訴人乙○○本人在申請書背面書寫其姓名及電話
      號碼？再由證人丁○○於本院本案訊問時，對於被告甲○○在上開申請書背面
      書寫自訴人乙○○之姓名及電話號碼乙事，所稱：「（申請書背面）有人簽就
      好，其他我不知道」等語（見本院本案卷宗第四八頁），足證丁○○當時至有
      將被告甲○○誤認為自訴人乙○○之可能。彰化縣伸港鄉戶政事務所亦於八十
      五年六月五日以伸港戶字第九四六號函，向本院覆稱：「有關徐員承辦印鑑證
      明申請案，據徐員稱，伊均依規定核對當事人身分證、印鑑章無訛，或受委託
      人之身分證查對無訛，始予受理，其作業方式應無不當，而該案之所以發生，
      可能是徐員核對身分證件有所疏失造成」等情（見本院八十四年度上訴字第四
      八七號卷宗第一七九頁）。參酌上情，及被告甲○○亦坦承上開「印鑑證明申
      請書」之內容、簽名，與在上開申請書背面所書寫之自訴人乙○○姓名及電話
      號碼，均由其所書寫等情，以及參酌自訴人乙○○既有以其名義及其印鑑辦理
      貸款供「東伸紡織公司」使用，丙○○又證稱自訴人乙○○有將其印鑑放在「
      東伸紡織公司」之保險櫃（見原審卷宗第八二頁），且本案被告甲○○與自訴
      人乙○○又共同經營上開家族公司，二人住所亦在同一棟三合院，自訴人乙○○非無可能取得自訴人乙○○之國民身分證各情，被告甲○○自有可能攜持自
      訴人乙○○放在「東伸紡織公司」保險櫃內之印鑑一枚，及其以不詳方式所取
      得之自訴人乙○○國民身分證，到彰化縣警察局伸港鄉戶政事務所，偽造自訴
      人乙○○名義之上開「印鑑證明申請書」，並持以行使冒領自訴人乙○○之印
      鑑證明。被告甲○○此部分所辯，亦難採信。
（三）況經本院囑請法務部調查局對被告甲○○、及自訴人乙○○實施測謊結果，自
      訴人乙○○就其所述：「渠沒有陪同甲○○至戶政事務所領取印鑑證明書」、
      「渠沒有委託甲○○代為申領印鑑證明書」、「渠沒有同意將系爭土地過戶給
      甲○○」等問題，經測試均無情緒波動反應，研判並未說謊；另被告甲○○對
      於：「渠沒有假冒乙○○名義申領印鑑證明書」、「乙○○有同意將系爭土地
      過戶給渠」等問題，經測試均呈情緒波動反應，研判有說謊，上情亦有法務部
      調查局九十一年八月五日調科參字第○九一二三○五一二二○號測謊報告書附
      卷足佐（見本院本案卷宗第一六三頁）。按測謊鑑定，係依一般人在說謊時，
      會產生遲疑、緊張、恐懼、不安等心理波動現象，乃利用測謊議器將受測者之
      上開情緒波動反應情形加以紀錄，用以判別受測者所供述之真實性，倘受測者
      愈想壓抑其謊言所產生之情緒，在測謊儀器上會愈產生明顯之情緒波動反應，
      反之，則無此不實之波動反應。從而測謊鑑定結果，如就否認犯罪有不實之情
      緒波動反應，雖不得採為有罪判決之唯一憑據，然非不得供審判上之參酌（最
      高法院八十七年度台上字第三三三九號函著有判決參照）。本案被告甲○○所
      辯不足採信，其說明既有如前述，且自訴人乙○○就其指訴之事實，經測謊鑑
      定結果，並無不實反應，反係被告甲○○所辯事項，經測謊鑑定結果，係呈不
      實反應，參酌上開說明，前開測謊鑑定自屬可供本案審判上之參酌。
（四）另本案證人黃咨薰（即己○○）於本院前審訊問時，雖證稱：「記得二人一起
      過來，其他沒有印象」等語（見本院八十四年度上訴字第四八七號卷宗第九一
      頁）。惟黃咨薰於本院前審應訊之時間，係八十四年十一月二十三日，此時距
      黃咨薰辦理上開土地所有權移轉登記之時間，已歷五年餘，其對所辦理之事項
      既已沒有印象，豈會獨對被告甲○○、及自訴人乙○○同去之事實，存有印象
      ？況證人黃咨薰後經本院前審再為訊問時，已改稱：「相關資料是我筆跡無訛
      ，其餘已記不清了」等語（見本院八十六年度上更一字第三一六號卷宗第六三
      頁）。嗣經本院再予傳訊，證人黃咨薰對本院所訊問之事項，亦均一概答稱：
      「沒有印象」（見本院本案卷宗第六○頁）。證人黃咨薰對其辦理上開土地所
      有權移轉登記之情形，既已不存記憶，且其係實際書寫上開土地過戶登記申請
      資料之人，則在自訴人乙○○提起本件自訴之後，證人黃咨薰自有為求自保，
      而捏稱自訴人乙○○當時亦有同去代書事務所之可能。其於本院前審訊問時，
      所證：「記得二人一起過來」乙情，尚非可以遽信。如再參酌被告甲○○於八
      十二年二月二十日以彰化三支郵局第六五號存證信函函覆自訴人乙○○之時，
      其存證信函非但未述及二人有同去被告戊○○代書事務所之事實，反係覆稱：
      「你當兵當中，本人購買八筆土地，暫時登記你名義，雙方言明以後我要移轉
      回來，於七十九年我倆商量要移轉八筆土地回來，請戊○○代書到家，你將印
      鑑印、身份證要交黃員，說：大家都是親戚，不須代書費印鑑謄本你們自己聲
      請才拿到我處替你們辦，你當時交我去領，．．．．．．」等情以觀（見八十
      四年度上訴字第四八七號卷宗第八五頁），證人黃咨薰於本院前審訊問時，所
      證：「記得二人一起過來」乙情，應非可以採信。本案被告戊○○既係上開代
      書事務所之負責人，且依其在原審法院訊問時，所供：「甲○○交予我他們二
      人之印鑑章、資料，我才去辦，乙○○是口頭委託」、「拿給我時所有均寫好
    ，才去辦理過戶」等情（見原審法院卷宗第一三九、一四八頁），顯見被告戊○○對上開土地辦理所有權移轉登記之事，於案發當時即屬知之甚詳。而上開
　　　土地既係以「贈與」為原因，辦理所有權移轉登記，且贈與之土地多達四筆，
      則被告戊○○對於贈與義務人即自訴人乙○○，要無不予查證之理。詎被告戊○○先於原審辯稱上情，嗣至自訴人乙○○上訴本院之後，被告戊○○則改辯
      ：「（印章）是乙○○、甲○○二兄弟拿來蓋」、「當時我沒在場」（見本院
      八十四年度上訴字第四八七號卷宗第四六、八二頁）、「（印章）由乙○○、
      甲○○一起交予己○○，當日我不在，但事後我求證過，伊等兄弟有委託我辦
      理，我事後是親自去伊等家中（當時伊等尚住在一起）求證過無訛」等語（見
      本院八十六年度上更一字第三一六號卷宗第五三頁），且於本院本案訊問時，
      所供其有事後查證乙節，亦與被告甲○○所供不符（其說明詳如前述）。再徵
      之被告戊○○確係被告甲○○之妻弟，業據其自承在卷，且彰化縣警察局伸港
      鄉戶政事務所戶籍員核發印鑑證明之作業方式，亦屬執業代書之被告戊○○較
      為知悉，參酌上情，謂被告戊○○未與被告甲○○共謀為上開犯行，尚非可信
      。
（五）本案被告甲○○與戊○○上開共同偽造自訴人乙○○之「印鑑證明申請書」並
      持以行使，且使彰化縣警察局伸港鄉戶政事務所戶籍員丁○○在其職務上所掌
      之公文書為不實登載之行為，均足生損害於彰化縣警察局伸港鄉戶政事務所核
      發印鑑證明之正確性，及足生損害於自訴人乙○○；又其等利用不知情之黃咨
      薰偽造自訴人乙○○前開「土地贈與所有權移轉契約書」、「土地登記申請書
      」等私文書並持以行使，及使彰化縣和美地政事務所不知情之承辦人員在其職
      務上所掌公文書為不實登載之行為，除足生損害於彰化縣和美地政事務所辦理
      土地所有權移轉登記及核發土地所有權狀之正確性之外，亦堪認定足生損害於
      本案自訴人乙○○。事證明確，本案被告甲○○與戊○○二人之上開犯行均堪
      認定。
三、綜上所述，本案被告甲○○與戊○○之犯行均堪認定，核其等二人所為，均犯有
    刑法第二百十六條、第二百十條之行使偽造私文書罪，及犯同法第第二百十四條
    之使公務員登載不實罪。至於其等盜用自訴人乙○○之印文、偽造其簽名署押之
    行為，均係偽造私文書之部分行為，已被偽造私文書之行為所吸收，而不另論罪
    。其等共同偽造私文書之後，又持以行使，上開偽造私文書之低度行為，亦被行
    使偽造私文書之高度行為所吸收，亦不另論罪。又被告甲○○與戊○○所犯上開
    二罪，其間有方法結果之牽連關係，為牽連犯，應依刑法第五十五條之規定，從
    一重依刑法第二百十六條、第二百十條之行使偽造私文書罪處斷。又本案被告二
    人多次行使偽造私文書之犯行，其犯罪時間緊接，所犯罪名相同，顯係基於概括
    之犯意反覆而為，應依刑法第五十六條連續犯之規定論以一罪，並加重其刑。又
    就上開犯行之實施，被告甲○○與戊○○二人之間，彼此有犯意之聯絡，行為之
    分擔，均為共同正犯。其等二人利用不知情之黃咨薰為上開犯行部分，並為間接
    正犯。在「印鑑證明申請書」上所偽造之「乙○○」簽名署押一枚，應依刑法第
    二百十九條之規定宣告沒收。至於被告等在偽造之「土地贈與所有權移轉契約書
    」、「土地登記申請書」等私文書上，所書寫之「乙○○」姓名，非與簽名同其
    效力，不為沒收之諭知。雖以印文代替簽名，但印文係屬盜用，亦不為沒收之諭
    知。另彰化縣和美地政事務所不知情之承辦人員將前開四筆土地登記為甲○○所
    有，係其等在其職務上所掌公文書為不實登載之當然結果，被告二人尚不因此而
    另犯刑法第三百三十九條第二項之詐欺得利罪。惟因自訴人認此部分與被告二人
    前開論罪科刑部分，有裁判上一罪之關係，爰不就此另為被告二人無罪之諭知。
四、本案被告甲○○與戊○○二人之上開犯行既堪認定，原審判決為其等二人無罪之
    諭知，即有未合。是本案自訴人上訴指謫原審判決被告二人無罪不當，為有理由
    ，自應由本院將原審判決均予撤銷改判。爰審酌被告二人之品行、犯罪動機、手
    段、所生危害、及犯後迄不坦認犯行，仍百般飾卸刑責，亦不願將前開四筆土地
    辦理回復登記為自訴人乙○○所有等一切犯罪情狀，各量處其等之宣告刑為有期
    徒刑一年六月。又被告二人上開犯罪之時間在七十九年十月三十一日以前，所犯
    依據「中華民國八十年罪犯減刑條例」第二條第一項第二款第三目、第四條第二
    項之規定，應減其刑期二分之一，爰依法減其刑期如主文所示。在「印鑑證明申
    請書」上所偽造之「乙○○」簽名署押一枚，依法沒收。
五、本案被告戊○○經本院合法傳喚，無正當理由而未於本院審判期日到庭，爰不待
    其陳述，逕行判決。
六、據上論斷，應依刑事訴訟法第三百六十九條第一項前段、第三百六十四條、第二
    百九十九條第一項前段、第三百四十三條、第三百七十一條、刑法第二十八條、
    第五十六條、第二百十六條、第二百十條、第二百十四條、第五十五條、第二百
    十九條、「中華民國八十年罪犯減刑條例」第二條第一項第二款第三目、第四條
    第二項、第八條、罰金罰鍰提高標準條例第一條前段，判決如主文。
中      華      民      國      九十一      年      九    月    十八    日
                            　　　臺灣高等法院臺中分院刑事第三庭
                                        審判長法　官  陳  朱  貴
                                              法　官  胡　忠　文
                                              法　官　廖　柏　基
右正本證明與原本無異。
如不服本判決應於收受送達後十日內向本院提出上訴書狀，其未敘述上訴之理由者並
得於提起上訴後十日內向本院補提理由書（均須按他造當事人之人數附繕本）。
                                              書記官  詹　錫　朋
中      華      民      國　  　九十一   年       九      月     十八   日
附錄條文：
刑法第二百十條：
偽造、變造私文書，足以生損害於公眾或他人者，處五年以下有期徒刑。
刑法第二百十六條：
行使第二百十條至第二百十五條之文書者，依偽造、變造文書或登載不實事項或使登
載不實事項之規定處斷。
附表：
一、彰化縣伸港鄉○○段一二四一之一四二田地，面積七二三平方公尺。
    六十四年二月二十五日以買賣為原因，登記為乙○○所有。
    六十六年一月二十九日，以林見為債務人，向伸港鄉農會設定本金最高限額四十
    五萬元之抵押權。七十三年七月三十日，再以黃提為債務人，向上開農會設定本
    金最高限額二百萬元之抵押權。七十五年十一月十一日，以乙○○為債務人，向
    台中區中小企業銀行股份有限公司設定本金最高限額三百萬元之抵押權。
二、彰化縣伸港鄉○○段一二四一之一四三田地，面積八五七平方公尺。
    六十五年八月九日，以買賣為原因，自前手薛永津移轉登記為乙○○所有。
    六十六年一月二十九日，以林見為債務人，向伸港鄉農會設定本金最高限額四十
    五萬元之抵押權。七十三年七月三十日，再以黃提為債務人，向上開農會設定本
    金最高限額二百萬元之抵押權。七十五年十一月十一日，以乙○○為債務人，向
    台中區中小企業銀行股份有限公司設定本金最高限額三百萬元之抵押權。
三、彰化縣伸港鄉○○段一二四一之一四四田地，面積八六七平方公尺。
    六十六年七月一日，以買賣為原因，自前手林劉約移轉登記為乙○○所有，再於
    七十九年八月二十四日，以贈與為原因，移轉登記為甲○○所有。
    七十三年七月三十日，以黃提為債務人，向彰化縣伸港鄉農會設定本金最高限額
    二百萬元之抵押權。七十五年十一月十一日，以乙○○為債務人，向台中區中小
    企業銀行股份有限公司設定本金最高限額三百萬元之抵押權。
四、彰化縣伸港鄉○○段一二四一之一四五田地，面積九一０平方公尺。
    六十四年九月二十四日以買賣為原因，登記為乙○○所有。再於七十九年八月二
    十四日，以贈與為原因，移轉登記為甲○○所有。
    六十六年一月二十九日，以林見為債務人，向伸港鄉農會設定本金最高限額四十
    五萬元之抵押權。七十三年七月三十日，再以黃提為債務人，向上開農會設定本
    金最高限額二百萬元之抵押權。七十五年十一月十一日，以乙○○為債務人，向
    台中區中小企業銀行股份有限公司設定本金最高限額三百萬元之抵押權。
五、彰化縣伸港鄉○○段一二四一之二二九田地，面積三七０二平方公尺。
    六十四年九月二十四日以買賣為原因，登記為乙○○所有。再於七十九年八月二
    十四日，以贈與為原因，移轉登記為甲○○所有。
    六十六年一月二十九日，以林見為債務人，向伸港鄉農會設定本金最高限額四十
    五萬元之抵押權。七十三年七月三十日，再以黃提為債務人，向上開農會設定本
    金最高限額二百萬元之抵押權。七十五年十一月十一日，以乙○○為債務人，向
    台中區中小企業銀行股份有限公司設定本金最高限額三百萬元之抵押權。
六、彰化縣伸港鄉○○段一二四一之二三０田地，面積三七二六平方公尺。
    六十六年七月一日，以買賣為原因，自前手林劉約移轉登記為乙○○所有，再於
    七十九年八月二十四日，以贈與為原因，移轉登記為甲○○所有。
    六十七年三月十四日，以乙○○為債務人，向台灣省合作金庫設定本金最高限額
    六萬五千元之抵押權。七十五年十一月十一日，以乙○○為債務人，向台中區中
    小企業銀行股份有限公司設定本金最高限額三百萬元之抵押權。
七、彰化縣伸港鄉○○段一二四一之二三一田地，面積三八四三平方公尺。
    六十五年八月九日以買賣為原因，自前手薛永津移轉登記為乙○○所有。
    六十六年一月二十九日，以林見為債務人，向伸港鄉農會設定本金最高限額四十
    五萬元之抵押權。七十三年七月三十日，再以黃提為債務人，向上開農會設定本
    金最高限額二百萬元之抵押權。七十五年十一月十一日，以乙○○為債務人，向
    台中區中小企業銀行股份有限公司設定本金最高限額三百萬元之抵押權。
八、彰化縣伸港鄉○○段一二四一之二三二田地，面積三二九七平方公尺。
    六十四年二月二十五日以買賣為原因，移轉登記為乙○○所有。
    六十六年一月二十九日，以林見為債務人，向伸港鄉農會設定本金最高限額四十
    五萬元之抵押權。七十三年七月三十日，再以黃提為債務人，向上開農會設定本
    金最高限額二百萬元之抵押權。七十五年十一月十一日，以乙○○為債務人，向
    台中區中小企業銀行股份有限公司設定本金最高限額三百萬元之抵押權。
                                                                        Ｉ
